臺灣臺東地方法院民事判決　　　　　　　95年度簡上字第12號
上　訴　人　甲○○
參　加人兼
訴訟代理人　乙○○
被上訴人　　丙○○
上列當事人間請求拆屋還地事件，上訴人對於本院臺東簡易庭於
中華民國94年12月14日94年度東簡字第290 號第一審判決提起上
訴，經本院於民國96年11月15日言詞辯論終結，判決如下：
    主      文
上訴駁回。
第二審訴訟費用新臺幣壹仟伍佰元由上訴人負擔，參加訴訟費用
新臺幣壹仟元由參加人負擔。
    事實及理由
壹、程序方面：
一、程序方面：按就兩造之訴訟有法律上利害關係之第三人，為
    輔助一造起見，於該訴訟繫屬中，得為參加，民事訴訟法第
    58條第1 項定有明文。該條項所稱有法律上利害關係之第三
    人，係指第三人在私法或公法上之法律關係或權利義務，將
    因其所輔助之當事人受敗訴判決有致其直接或間接影響之不
    利益，倘該當事人獲勝訴判決，即可免受不利益之情形而言
    ，且不問其敗訴判決之內容為主文之諭示或理由之判斷，祇
    須其有致該第三人受不利益之影響者，均應認其有輔助參加
    訴訟之利益而涵攝在內，以避免裁判歧異及紛爭擴大或顯在
    化（最高法院94年度台抗字第1183號裁判意旨參照）。本件
    參加人主張臺東縣池上鄉○○段第937 地號土地，是其與上
    訴人共同管理使用，上訴人如受敗訴判決，其將無法使用上
    開土地，故就本件訴訟，有法律上之利害關係，其聲明參加
    訴訟，於法尚無不合，應予准許。
二、被上訴人經合法通知無正當理由未於言詞辯論期日到場，經
    核均無民事訴法第386 條所列各款之情形，爰依上訴人之聲
    請，由其一造辯論而為判決。
貳、實體方面：
一、上訴人起訴主張：上訴人於民國92年3 月間與行政院國軍退
    除役官兵輔導委員會臺東農場（下稱臺東農場）簽訂池上區
    短期作物合營合作契約書，約定臺東農場提供座落於臺東縣
    池上鄉○○段第930、937地號內土地，面積0.1280公頃（詳
    如原審卷第28頁地籍圖、位置圖所標示之位置及範圍）暨其
    上建物及附屬設備設施，作為兩造辦理合作經營生產作物之
    用，合作期間自92年1月1日起至95年12月31日止，為期3 年
    ，合作期間內如上訴人因作物生長採收需要，於徵得臺東農
    場同意後，得自合作到期日延長，延長期限最長不得超過3
    個月，且以1 次為限。上訴人於合作期間每年應給付臺東農
    場合作權利金新臺幣（下同）1,280 元。上訴人並應給付臺
    東農場合作權利金總額10% 作為履約保證金。臺東農場應於
    上訴人給付權利金及履約保證金後，將上開土地暨地上建物
    及附屬設備點交予上訴人。孰料被上訴人竟乘上訴人外出工
    作，擅自將系爭土地內作物及果樹剷除，興建圍牆，並占用
    上訴人承租如附圖所示B 部分（面積491.62平方公尺）土地
    ，為此爰依占有人之物上請求權，請求被告返還系爭土地等
    語。
二、被上訴人未於言詞辯論期日到場，惟據其於準備程序到場所
    為陳述則以：其向臺東農場承租系爭土地如附圖所示B 部分
    之範圍，並建築圍牆居住使用，承租期間自92年9月1日起至
    95年8月30日止，其有合法使用權利等詞資為抗辯。
三、原審斟酌兩造言詞辯論意旨及調查證據之結果，判決原告之
    訴及假執行聲請均駁回，並命負擔訴訟費用。上訴人不服，
    ，提起上訴，並補陳：（一）依臺東農場於94年8 月16日以
    東農產字第0940001899號函覆本院被上訴人合營範圍0.051
    公頃，上訴人合營範圍0.1280公頃，兩者辦理時間相互間並
    無重疊占用情事，然複丈成果圖中，兩造承租之土地面積竟
    有C 部分（面積491.62平方公尺）之重疊，足認被上訴人所
    提出之合營合作契約書附圖及證人吳智平之證述均不實在；
    （二）上訴人為系爭土地之承租人，臺東農場將系爭土地交
    付上訴人後，上訴人當然取得占有權，嗣上訴人雖將系爭土
    地交由參加人種植水稻，上訴人仍藉由參加人維持事實上管
    領力，自得依法請求被上訴人拆除圍牆，返還土地；（三）
    退萬步言，縱兩造承租土地範圍重疊，上訴人既先於92年1
    月1日承租，而取得占有權，臺東農場縱因錯誤於92年9 月1
    日將系爭土地承租於被上訴人，臺東農場仍無法將已上訴人
    以取得占有權之土地交付被上訴人占有，上訴人仍得依法排
    除他人之占有，始符合公平信賴原則。其聲明：（一）原判
    決廢棄；（二）被上訴人應將系爭937 地號土地上如附圖所
    示B 部分（面積491.62平方公尺）之地上物清除，將該部分
    土地交還上訴人。被上訴人則求為判決，駁回上訴。
四、上訴人主張其向臺東農場承租系爭土地如附圖所示A部分（
    面積1416平方公尺）之範圍，租賃期間自92年1月1日起至94
    年12月31日止之事實，業據提出合營合作契約書在卷可查，
    並經本院履勘現場，囑託地政人員測量無誤，有勘驗筆錄、
    複丈成果圖在卷可稽，且為被上訴人所不爭執，堪信為真實
    。惟上訴人主張被上訴人係無權占用系爭土地如附圖所示B
    部分範圍等情，為被上訴人所否認，並以上揭情詞置辯。是
    以本件爭執之點，在於上訴人本於民法第962 條規定，請求
    被上訴人將系爭937地號土地上如附圖所示B部分（面積491.
    62平方公尺）之地上物清除，將該部分土地交還上訴人，有
    無理由。
五、按稱和解者，謂當事人約定互相讓步，以終止爭執或防止爭
    執發生之契約；和解有使當事人所拋棄之權利消滅及使當事
    人取得和解契約所訂明權利之效力；民法第736 條、同法第
    737 條分別定有明文。再按和解內容，倘以他種法律關係替
    代原有法律關係者，則係以和解契約創設新法律關係，故債
    務人如不履行和解契約，債權人應依和解創設之新法律關係
    請求履行，不得再依原有法律關係請求給付，最高法院著有
    83年台上字第620 號判例可資參照。是和解當事人如以他種
    之法律關係或以單純無因性之債務約束等，替代原有之法律
    關係而成立者，為屬於創設性之和解；倘以原來而明確之法
    律關係為基礎而成立者，則屬認定性之和解。以原來明確之
    法律關係為基礎而成立之和解，僅有認定效力，債權人非不
    得依原來之法律關係，訴請債務人給付，祇法院不得為與和
    解結果相反之認定而已。查上訴人、參加人與訴外人黃富妹
    即被上訴人之母、被上訴人於95年11月15日成立和解，和解
    書記載：「立和解書人甲○○與黃富妹對系爭土地座落於臺
    東縣池上鄉○○段937 地號作成和解協議，王員願意放棄原
    承租被占用之告訴，且意維持現狀，黃員願意付給王員新臺
    幣壹拾伍萬元作為地上物之補償，兩造相對同意簽章即達成
    和解。」，被上訴人並簽發1 紙面額15萬元之本票交予參加
    人等情，為兩造所不爭執，且有上訴人提出之和解書1 紙附
    卷可稽，堪信該和解書之內容為真實。審究上開和解書之內
    容，兩造間顯係就系爭土地糾紛，達成和解協議，和解方式
    為黃富妹同意給付15萬元作為補償，上訴人亦承諾以上開方
    式補償後，同意維持系爭土地現狀，足見上開和解書成立後
    ，兩造間已創設新法律關係「上訴人拋棄占有人之物上請求
    權，而取得15萬元之債權請求權」，揆諸前開說明，上訴人
    自不得再依原有之法律關係請求被上訴人拆除地上物並返還
    土地。
六、從而，上訴人本於占有人之物上請求權，請求被上訴人應將
    系爭937地號土地上如附圖所示B部分（面積491.62平方公尺
    ）之地上物清除，將該部分土地交還上訴人，依法洵屬無據
    ，應予駁回。原審為上訴人敗訴之判決，雖理由不同，惟結
    果並無二致，仍應予維持，上訴意旨指摘原判決不當，求予
    廢棄改判，乃無理由，應予駁回其上訴。
七、因本案事證已臻明確，兩造其餘主張陳述及所提之證據，均
    與本件判決結果無涉，毋庸再予審酌，附此敘明。
八、訴訟費用：第二審訴訟費用1,500 元（裁判費）由上訴人負
    擔，參加訴訟費用1,000元由參加人負擔。
九、據上論結，本件上訴為無理由，依民事訴訟法第385條第1項
    前段、第436條之1 第3項、第449條第2項、第78條、第86條
    ，判決如主文。
中　　華　　民　　國　　96　　年　　11　　月　　29　　日
                  民事庭      審判長法  官  楊智勝
                                    法  官  魏式瑜
                                    法  官  陳君鳳
以上正本證明與原本無異。
本件不得上訴。
中　　華　　民　　國　　96　　年　　12　　月　　03　　日
                                    書記官  莊永利
